---
title: "Herramientas clave para Diseños y Análisis de Investigación Experimental en R"
author: "Ciudad de Guatemala, Guatemala - agosto, 2017"
date: "Día 1: Inducción a R"
output: html_document
subtitle: Taller EGAP - Convivimos
---

#Hoy: 

* Comenzando a usar R
     + ¿Qué es R, cómo funciona?
     + Comandos clave
* Estadística descriptiva y gráficos 
     + Manos a la obra: Trabajo con datos propios

#1. Comenzando a usar R

##1.a. ¿Qué es R, cómo funciona?

R es una herramienta de programación abierta (es decir, de acceso gratis). Funciona a partir de objetos: Esto significa que todo en R es un objeto... incluso los comandos son objetos. Por ejemplo:

```{r,tidy=TRUE}
mean
```

En R, también pueden guardar objetos usando el operador `<-`. Asegúrense de asignarle nombres a todos los objetos:

```{r}
mi.ejemplo <- 4 + 5
mi.ejemplo
```

> "Los nombres deben ser únicos": cada vez que le asignan un `nombre` a un `objeto`, éste remueve del ambiente de R cualquier cosa que ya tuviera ese `nombre`!

```{r}
mi.nombre <- dir()
mi.nombre
```

Cuando no estén seguros de cómo funciona un comando, pueden abrir su documentación usando: `?`

```{r}
?mean
```

¡Esta herramienta es muy muy útil! Familiarícense con ésta y siéntanse cómodo usándola... 

##1.b. Comandos clave: 

En esta sección corta vamos a repasar los principales comandos que probablemente usarán en estas sesiones de trabajo. NOTA: (*) corresponde a comandos más sofisticados (pero muy útiles). 

###DEJANDO LISTA SU SESIÓN EN R

+ Primero, pregunten a R cuál es el directorio de trabajo en el que se encuentran trabajando. Luego, coloquen su directorio local: noten la dirección de los signos ( / no \\ ). 

```{r}
getwd()
setwd("/Users/nataliagarbirasdiaz/Dropbox/Njala University Workshop on Experiments/Workshop 2016 (Chile)/R_handouts/Day_1_Getting_Started_R")   
```

+ Instalen cualquier paquete relevante (sólo deben hacer esto una vez). 

```{r,eval=FALSE}
install.packages("Hmisc")  
```

+ *Carguen* cualquier paquete relevante.

```{r,message=FALSE,warning=FALSE}
library(Hmisc)
```

+ Limpiar la memoria de R     

```{r}
rm(list = ls())                                   
set.seed(20150420)        # OPT: Coloquen una "semilla" para poder replicar los resultados 
```

###ELEMENTOS BÁSICOS EN R 

¡Bien!, ya están listos para empezar a trabajar en R. Ahora exploremos más comandos básicos que van a estar usando en estos días.

+ Crear y manipular variables y vectores:

```{r}
a <- 5                 # "<-"  es el comando de asignación; se usa para definir cosas. Por ej.:
a

b <- 1:10              # ":"  se usa para definir un string de enteros
b

v <- c(1,3,2,4,110,pi) # usar c() para crear un vector con cualquier cosa adentro
v

# Extraer elementos de un vector:

b[1]                   # Devuelve la posición 1
b[6:5]                 # Devuelve las posiciones 6 y 5, en ese orden
b[-1]                  # Devuelve todos los números excepto el primero

# Devuelve todos los números marcados como "TRUE" (verdadero)
b[c(TRUE, FALSE, TRUE, FALSE, FALSE, TRUE, TRUE, FALSE, FALSE, FALSE)]  
                                                                          
# Asigna nuevos valores a elementos particulares de un vector
b[5] <- 0
b
```

+ Manipular Matrices:

```{r}
matrix(1:12, 3, 4)             # Crear una matriz de 3*4 con los números 1:12
matrix(1:12, 4, 3)             # Crear una matriz de 4*2 con los números 1:12
matrix(1:3, 4, 3)              # Crear una matriz de 4*3 con los números 1:3, en ciclo; llenando por columnas
matrix(1:3, 4, 3, byrow=TRUE)  # Crear una matriz de 4*3 con los números 1:3, en ciclo, llenando por filas
```

+ Añadir nombres a las filas y las columnas de una matriz

```{r}
M<-matrix(1:12, 3, 4)
rownames(M) = c("a","b","c")
colnames(M) = c("A","B","C", "Z")
M
```

+ Funciones simples con vectores (vamos a retomar estas funciones)

```{r}
sum(b)                     # sumar
mean(b)                    # media
max(b)                     # mediana
min(b)                     # mínimo
sd(b)                      # desviación estándar 
var(b)                     # varianza
```

+ Transformaciones sencillas con vectores (o números, o matrices)

```{r}
b^2                        # La variable al cuadrado
matrix(1:3, 4, 3)^2        # Elevar al cuadrado los elementos de la matriz
b^.5                       # Raíz cuadrada de la variable
log(b)                     # Logaritmo de la variable
exp(b)                     # e a la b
```

+ Comandos lógicos (pide que se evalúen condiciones)

```{r}
b==2                       # Es igual a
b<5                        # Es menor a
b>=5                       # Es mayor o igual a 
b<=5 | b/4==2              # O
b>2 & b<9                  # Y
is.na(b)                   # Donde el dato esté faltando 
which(b<5)                 # Devuelve los índices de los valores que cumplen la condición lógica
```

+ Distribuciones 

```{r}
rnorm(5)                      # Selecciona 5 obs. de la distribución normal
rbinom(5, 10, .4)             # Selecciona 5 obs. de la distribución binomial
runif(5)                      # Selecciona 5 obs. de la distribución uniforme
```

+ Funciones con PAREJAS de variables

```{r}
x  = rnorm(100)               # Crear variable "x" con 100 obs. de la distribución normal 
y  = x+rnorm(100)

y+x                            # Suma de variables (o resto, multiplicación etc.)
y>x                            # Relación lógica entre dos variables
cor(x,y)                       # Correlación entre variables
t.test(y~(x>.5))               # t-test con hipótesis nula de no relación entre las variables
lm(y~x)                        # Regresión por MCO
M<- lm(y~x)   
summary(M)                     # Resumen de la regresión por MCO
y%*%x                          # Producto interno de variables

# Hacer una base de datos y verla
d <- data.frame(x, y)
```

+ Loops (\*): Los loops repiten una operación o función sobre los diferentes valores de *i*. Ver el siguiente ejemplo:   

```{r}
x<-0                    
for(i in 1:10){         # repetir una expresión para los valores de i del 1 al 10. 
  print(x<x+i)          # print les permite ver los resultados en la consola de R.  
   }

x=0
while(x <10){           # Repetir la expresión siempre y cuando la condición se satisfaga.
  print(x^2)
  x<-x+1
}

```

+ Apply y sapply (*): Estos dos comandos son muy útiles para programar eficientemente. Éstos aplican una función sobre una matriz o vector. NOTA: Recuerden que ustedes pueden explorar cómo funcionan estos comandos usando `?apply` o `?sapply`.  

```{r}
sapply(1:4, function(j) j^2)   # Forma más fácil de hacer loops; este ejemplo corre la función j^2 en 
                               # los números j del 1:4
M<-matrix(rnorm(40), 4, 10)
apply(M, 1, mean)              # Forma más fácil de hacer muchas operaciones en una matriz: acá sacar la media 
                               # de cada FILA (1)
apply(M, 2, sd)                # Forma más fácil de hacer muchas operaciones en una matriz: acá sacar la media 
                               # de cada COLUMNA (2)
```

#### Ahora escribamos su propia función: 

```{r}
h <- function(a, b=1) {        # Para definir una función: 1. asignar los argumentos (acá a,b).
                               # 2. Asignar cualquier valor pre-establecido
     a^2 -b                    # (acá b=1), y luego escribir la función
          }             
h(1)                           # Ilustración de la función  
h(1,2)                         # Ilustración de la función 

```

#### Paréntesis

```{r}
# ( )   se usan para funciones y vectores: 
log(1)

# ( )   también se usan para agrupar cosas en bloques:
(1+2)/(2+1)
1+2/2+1

# [ ]   se usan para extraer índices:
(10:12)[2]

# { } se usan para mantener bloques juntos, devolviendo el componente final:
x <- {
  a<-1
  b<-2
  a/b
}

x
```

#2. Estadística descriptiva y gráficos

Vamos a crear dos variables que están distribuidas normal y luego vamos a usar distintas herramientas para caracterizar estos datos.

```{r}
# Primero, ¿cómo hacemos esto?
y <- rnorm(10)                  # Generar y de la distribución normal 
x <- rnorm(10)                  # Generar x de la distribución normal
```

Ahora, miremos algunas estadísticas descriptivas básicas

```{r}
mean(y)
mean(x)                 
var(x)
sd(x)
max(x)
min(x)
summary(x)          # Estadísticas de resumen básicas

cov(x,y)            # ¿Qué es cov? 
mean(y[x>0])        # Estima la media de y cuando x>0

```

Ahora grafiquemos ambas variables:

```{r,warning=FALSE,message=FALSE}

par(mfrow = c(1,2))             # Esto les permite poner un grupo de gráficas en el mismo "lienzo" -- acá, 1 por 2
hist(y)                         # Un histograma
boxplot(y~(x>0))                # Box plot
dev.off()                       # Acá le decimos a R que ya no queremos las gráficas en un lienzo 1 por 2. 
```

```{r}
plot(x,y)                       # gráficas de xy  
abline(a=-1, b = 1, col="blue") # Añadir una línea con pendiente
abline(v=mean(x), col="red")    # Añadir línea vertical
abline(lm(y~x))                 # Añadir línea de regresión
text(0, 0.2, "algun texto")       # Añadir texto
title("Ejercicio")            # Añadir un título

# Una gráfica más "sofisticada"
x1 <- rnorm(100)
x2 <- rnorm(100) 
x3 <- rnorm(100)+x1+x2

plot(density(x1))           # Acá graficamos la distribución de x1.

#¿Cómo podemos graficas las tres distribuciones?

plot(density(x1), main="Ejercicio")   #Noten que podemos agregar un título usando el mismo comando para graficar (plot)
lines(density(x2), col="slateblue")
lines(density(x3), lwd = 2)
lines(density(x1+x2), lty=2)

##Añadir leyenda
legend("topright", legend = c("x1","x2","x3","x1+x2"), 
       col = c("black", "slateblue", "black","black"),
       lty = c(1, 1, 1, 2), bg = "gray90")

```

##2.a. Para practicar con sus datos

El siguiente código les va a ayudar importar datos en formato `.csv` o `.dta` (Stata):

```{r, eval=FALSE}

#install.packages("foreign")        # Este paquete les permite importar datos en otros formatos
                                    # Descomentar si no lo han está instalado todavía 
library(foreign)

#install.packages("readstata13")    # Este paquete les permite importar datos en Stata 13 y 14
                                    # Descomentar si no lo han está instalado todavía
library(readstata13)

#Archivos en Stata: 
dta<- read.dta("directorio /nombre_archivo.dta")     # Insertar el directorio correcto
dta13<- read.dta13("directorio/nombre_archivo.dta") # En caso que estén importando de Stata 13

# Acrhivos CSV: 
dta.csv <-dta.csv("file_path/file_name.dta") # Insertar el directorio correcto 

# Archivos en SPSS
?read.spss

```

Ahora, llenen estos campos con sus datos: 

---------------------------------------------------------------------------------------------------
Variable                            Grupo Tratamiento       Grupo Control        Toda la Muestra
--------------------------------- --------------------- --------------------- ---------------------
                                   Mean  SD  Min   Max   Mean  SD  Min   Max   Mean  SD  Min   Max
**Co-variables**                   

Variable de resultado pre-trat.   
(si está disponible)                   

Covar. 1                      

Covar. 2                      

**Variables de resultado**            

Var de resultado 1               

Var de resultado 2               
---------------------------------------------------------------------------------------------------


Finalmente, usen sus propios datos para crear los siguientes gráficos: 

+ Distribución de cada una de sus principales variables de resultado de interés 
+ Graficar el promedio para cada una de sus variables de resultado para cada grupo experimental





